【裁判字號】    95,訴,513
【裁判日期】    950718
【裁判案由】    偽造文書等
【裁判全文】
臺灣臺北地方法院刑事判決               95年度訴字第513號
公  訴  人  臺灣臺北地方法院檢察署檢察官
被      告  乙○○
選任辯護人  洪維煌律師
上列被告因詐欺等案件，經檢察官提起公訴（起訴案號：94年度
偵字第16132號），本院判決如下：
    主  文
乙○○連續意圖為自己不法之所有，而侵占對於業務上所持有之
物，處有期徒刑拾月。緩刑年。
    事  實
一、乙○○（原名林忠村）於民國92年3月17日起任職於科達生
    技股份有限公司（下稱科達公司），擔任業務經理，與客戶
    接洽生意，接受客戶訂貨後，簽發貨單交由助理轉相關人員
    送貨，嗣其即向客戶收取貨款繳回公司為其業務，乃從事業
    務之人，復於同年月24日向丙○○等人受讓萬世達有限公司
    （下稱萬世達公司）全部股權，為一人公司且擔任負責人，
    並於同年4月14日申請變更公司登記完竣，然因自身及公司
    財務困窘，自同年6月間開始退票，至同年12月間遭拒絕票
    據往來戶，客觀上已無資力償付貨款，萬世達公司業務亦陷
    入停擺、毫無營運實績，竟意圖為自己不法之所有，基於概
    括之犯意，自92年9月間起，將擔任科達公司業務經理所接
    洽之幼敏股份有限公司（下稱幼敏公司）訂單，以「幼敏公
    司向萬世達公司下訂單」、「萬世達公司向科達公司下訂單
    」等商品銷售方式，而由科達公司出貨與萬世達公司，萬世
    達公司再出貨與幼敏公司，乙○○可藉此方式銷售科達公司
    如附表一所示產品予幼敏公司，即利用科達公司陷於錯誤以
    賺取出貨與幼敏公司價差金額，而違背對科達公司之處理事
    務之義務，乙○○以此轉手買賣方式先後經手如附表一所示
    產品如龍捲風吸塵器、Hometek直立式掛燙機等銷售業務，
    而為隱瞞身為萬世達公司負責人之事實，乙○○於92年10
    月8日與亦有詐欺犯意聯絡之丁○○共同謀議，推由丁○○
    （未據起訴）在萬世達公司內以繕打方式在製作科達公司（
    甲方）與萬世達公司（乙方）簽立商品銷售合約保證書時，
    在乙方萬世達公司有限公司負責人欄以「丙○○」（以打字
    為之，未簽名、蓋章）名義等不實事項，製作此商品銷售合
    約保證書提交給科達公司，以欺瞞科達公司，致使其陷於錯
    誤，迄94年4月止，連續出貨如附表一所示貨品予萬世達公
    司，乙○○經營之萬世達公司雖因此順利出貨而取得幼敏公
    司貨款（詳如附表三所示出貨年月，各該月貨款金額及支票
    到期日等），但因自身財務欠佳，除陸續繳回如附表一所示
    已註記發票號碼部分貨款予雇主科達公司及扣除附表二所示
    退貨金額外，其餘由其兌領而應繳回科達公司之貨款竟於上
    開期間連續侵吞入己，共計121萬6197元，復藉詞科達公司
    出貨瑕疵而拒絕付款，實際上，本即無資力可以如期付款，
    科達公司清查之下，始知上情。
二、案經被害人科達公司訴由台北縣政府警察局新店分局報請臺
    灣台北地方法院檢察署檢察官偵查起訴。
    理  由
壹、程序部分：
  一、證人陳健安、甲○○、己○○於偵查中具結而為證述，核
      無顯不可信之情況，依刑事訴訟法第159條之1第2項，得
      為證據；且證人甲○○、己○○於偵查中之証述，均為其
      於本院審理時結證是認在卷，自得為證據。
  二、下列非供述之証據（書證）均經被告於本院行準備程序時
      表示沒有意見，並同意引為證據，本院核無不合，得為證
      據。
貳、實體部分：
  一、上開事實，訊據被告乙○○除辯稱：其以萬世達公司股東
      或負責人向告訴人科達公司訂貨，再賣貨給幼敏公司之交
      易事實，均為告訴人科達公司所知悉並同意云云外，其餘
      事實均不爭執。經查：上揭事實，業據告訴人指訴歷歷，
      核與證人戊○○、甲○○、己○○、陳健安、丁○○（原
      名徐尚誠）、丙○○分別於偵、審時結證證述情節相符，
      並有萬世達公司與幼敏公司訂立商品銷售合約保証書（偵
      卷51頁）、萬世達公司與幼敏公司送貨單（偵卷52、54、
      56、66頁）、萬世達公司向科達公司訂貨單（偵卷53、55
      、65、75頁）、萬世達公司與科達公司訂立商品銷售合約
      保證書（偵卷64頁）、萬世達公司致幼敏公司函（偵卷66
      頁）、被告致告訴人公司負責人函（偵卷68～71頁）、法
      務部票據信用資訊連結作業查詢明細表（偵卷72、73頁
      ）、如附表3所示交易年月、貨款數額、支票發票日、收
      據等資料（偵卷116～156頁）被告任職科達公司勞保資料
      、扣繳憑單（偵卷172、173頁）及萬世達公司登記卷影本
      在卷可稽，且：
      (一)證人即科達公司協理戊○○於本院審理時結證：萬世達
        公司與幼敏公司交易期間，被告係科達公司之業務經理
        ，與客戶接洽生意，接受訂單及收回貨款均為其業務，
        科達公司並不知道被告在該段期間同時亦是萬世達公司
        之負責人（唯一股東）在卷（本院卷99、100頁）。
      (二)證人即科達公司原業務經理（現已離職）己○○於偵查
        中結證：科達公司關於送貨及收回貨款之規定，與業務
        經理實際上之操作相同，即科達公司出貨予客戶後，業
        務經理隔月即向客戶請款，俟收到款項後，次日即交付
        予公司之會計（偵卷162頁），並證實被告於上開期間
        確係科達公司之業務經理，同時也是萬世達公司負責人
        （本院卷55、56頁）。
      (三)證人即幼敏公司負責人甲○○於偵、審時均結証：幼敏
        公司與萬世達公司有於如附表三所示年月購買各該金額
        之科達公司產品，且已依所交付予被告支票發票日兌現
        各該貨款，亦與被告（萬世達公司）並無發生任何糾紛
        屬實（偵卷111頁、本院卷51頁）。
      (四)証人即萬世達公司業務丁○○到庭結證是認其知悉被告
        於上開期間係科達公司業務經理，同時為萬世達公司負
        責人（本院卷54頁反面），並供述關於上揭萬世達公司
        與幼敏公司訂立商品銷售合約保證書及萬世達公司與科
        達公司訂立商品銷售合約保證書係被告在負責，推由其
        製作完成後，以郵件寄送契約當事人確認後，依約為之
        （同卷53、54頁）。
      (五)証人丙○○到庭結證：上開萬世達公司與幼敏公司、萬
        世達公司與科達公司分別訂立商品銷售合約保證書時，
        其已非萬  世達公司公司負責人，而係被告為負責人，
        該2份合約是丁○○書立者，為何後者會以其為萬世達
        公司負責人與科達公司訂約，其不清楚，且簽約之事其
        不知情（本院卷81～83頁）。
      (六)觀諸卷附萬世達公司與科達公司訂立商品銷售合約保証
        書（偵卷64頁）上載「甲方：科達生技股份有限公司、
        負責人：周美榮、聯絡人：林忠村，乙方：萬世達有限
        公司、負責人：丙○○、聯絡人：徐尚誠（按已更名為
        丁○○）」，顯見該項交易事項上係被告在主導、掌控
        、又衡情倘科達公司知悉被告係萬世達公司負責人，豈
        會同意此項交易而陸續出貨予萬世達公司轉售予幼敏公
        司，致其權利受損？參以萬世達公司與幼敏公司於92年
        10月6日訂立商品銷售合約保證書（偵卷51頁）載明萬
        世達公司負責人為林忠村、聯絡人為徐尚誠，而事隔二
        日之92年10月8日萬世達公司與科達公司訂立商品銷售
        合約保證書卻載明萬世達公司負責人為丙○○，聯絡人
        為徐尚誠，又告訴代理人戊○○於95年7月4日本院審期
        日述明附表一所示未記載發票部分扣除附表二退貨部分
        即0000000元，乃被告應繳回而未繳回之款（即侵占款
        ）為被告所不爭執，並綜合上述等情以觀，在在足見被
        告確涉上開事實之事証極為明確，所辯顯係飾卸之詞，
        不足採信，其犯行洵堪認定。
  二、查刑法修正業經立法院於94年1月7日三讀通過，經總統於
      94年2月2日令修正公布，依刑法施行法第10條之1自95年7
      月1日施行。修正前刑法第55條牽連犯，第56條連續犯之
      規定，已經修正刑法予以廢除，亦即修正刑法就行為罪數
      ，除接續犯、想像競合犯、結合犯等實質上或裁判上一罪
      ，以一罪論處或從一重罪處斷外，原則上採取一罪一罰及
      數罪併罰，且刑法第2條第1項亦從修正前之從新從輕規定
      修正為從舊從輕規定。故犯罪在95年6月30日以前，而合
      於修正前刑法連續犯或牽連犯規定者，前者加重其刑至二
      分之一，後者從一重罪處斷，顯較修正刑法規定一罪一罰
      ，數罪併罰對被告有利，依從舊從輕法則，應適用修正前
      刑法規定（罰刑綜合比較原則）；復參照最高法院27年上
      字第261號判例意旨：就比較之結果，須為整體之適用，
      不能割裂分別適用各該有利於行為人之法律（即擇用整體
      性原則），本件關於緩刑之宣告，亦應適用修正前刑法，
      且並無從而較不利於被告之情形；按行為後法律有變更者
      ，適用行為時之法律，但行為後之法律有利於行為人者，
      適用最有利於行為人之法律，刑法第2條第1項定有明文，
      被告行為後，刑法施行法第1之1條業於95年6月14日增訂
      公布，於95年6月16日生效施行，該條規定：「中華民國
      94年1月7日刑法修正施行後，刑法分則編所定罰金之貨幣
      單位為新臺幣。94年1月7日刑法修正時，刑法分則編未修
      正之條文定有罰金者，自94年1月7日刑法修正施行後，就
      其所定數額提高為30倍。但72年6月26日至94年1月7日新
      增或修正之條文，就其數額提高為3倍。」，查本件論罪
      科刑之刑法分則編條文 (詳見後述)為72年6月25日以前即
      已制訂生效、72年6月26日至94年1月7日均未曾修正、且
      條文中定有罰金規定之條文，於95年7月1日即94年1月7日
      刑法修正施行後，固應依刑法施行法第1之1條規定，改以
      新臺幣計算罰金數額，且提高罰金數額至30倍；然被告行
      為時，依上開刑法分則編條文、罰金罰鍰提高標準條例第
      1條、現行法規所定貨幣單位折算新臺幣條例第2條規定，
      罰金數額則係以銀元 (以新臺幣元之3倍折算)計算、提高
      為2倍至10倍，況倘於個案中宣告罰金刑時，依修正前刑
      法第33條第5款規定，罰金最低額可為銀元1元 (即新臺幣
      3元)，然依修正後刑法第33條第5款規定，罰金最低額則
      為新臺幣1,000元，此種行為後法律有變更之情形，比較
      結果，行為後之法律並無較有利於行為人可言，本院自應
      以刑法94年1月7日修正前、仍依銀元計算罰金數額，且未
      依刑法施行法第1之1條規定提高罰金數額至30倍之規定論
      處。又罰金罰鍰提高標準條例業經總統於95年5月17日會
      公布刪除該條例第2條及修正第6條，依修正後該條例第6
      條第2項自95年7月1日施行，而觀之修正前後該條例第1條
      並未修正，故就該條之適用，並無比較之問題，均先予
      明。
  三、查被告係科達公司業務經理，與客戶接洽生意，接受客戶
      之訂單交由助理轉相關人員運貨予客戶，嗣由被告向客戶
      收取貨款及將貨款繳回科達公司為其業務，故其乃從事業
      務之人，其以「科達公司送貨予萬世達公司」再由「萬世
      達公司送貨予幼敏公司」方式為之，固符合刑法第342條
      第1項背信罪之構成要件。惟按：刑法上之背信罪，為一
      般的違背任務之犯罪，而同法之侵占罪，則專指持有他人
      所有物以不法之意思，變更持有為所有侵占入己者而言。
      故違背任務行為，苟係將其持有之他人所有物，意圖不法
      據為己有，即應論以侵占罪，不能援用背信之法條處斷（
      最高法院42年台上字第402號判例參照）。刑法上之背信
      罪，係為為他人處理事務之人，以侵占以外之方法，違背
      任務，損害本人利益之行為而言。若侵占罪，則以侵占自
      己持有他人之物為其特質，至其持有之原因如何，可以不
      問，故就處理他人事務之持有物，以不法所有之意思，據
      為己有，係屬侵占罪，而非背信罪（最高法院30年上字第
      2633 號判例參照）。故核被告所為，係犯刑法第336條第
      2項之業務侵占罪及第339條第1項詐欺罪。被告行為後，
      刑法第28條關於共同正犯之規定業於94年2月2日修正，且
      依刑法施行法第10條之1規定，於95年7月1日生效，修正
      前刑法第28條原規定：「二人以上共同實施犯罪之行為者
      ，皆為正犯。」，修正後刑法第28條則規定：「二人以上
      共同實行犯罪之行為者，皆為正犯。」，其立法理由旨在
      排除陰謀、預備共同正犯之成立，對於著手後，共同實行
      犯罪構成要件行為者，修正前後規定均認應論以共同正犯
      ，並無歧異，本件被告既係與丁○○就詐欺犯行有於著手
      共同實行犯罪之行為，修正後之規定並無較有利於被告可
      言，是自仍應適用修正前刑法第28條之規定，故其與丁○○間，就詐欺犯行，有犯意聯絡及行為分擔，皆為共同正
      犯（無證據足以証明丁○○共犯業務侵占罪）。被告先後
      多次業務侵占、詐欺犯行，各時間緊接、犯罪構成要件相
      同，均顯係基於概括之犯意，各為連續犯，應論以一罪，
      並加重其刑；所犯該二罪間，有方法、目的之牽連關係，
      為牽連犯，應從一重依連續業務侵占罪處斷。公訴人雖未
      併就業務侵占部分犯行起訴，惟因此與起訴之詐欺犯行有
      牽連犯關係，屬裁判上一罪，依審判不可分法則，本院得
      予審判。爰審酌被告素行、犯罪動機、手段、目的、所生
      危害及犯後態度等一切情狀，量處如主文所示之刑，以示
      懲儆。被告未曾受有期徒刑以上刑之宣告，有臺灣高等法
      院被告前案紀錄表附卷可憑，其因一時失慮致罹刑典，經
      此偵、審教訓，當知所悔悟，而無再犯之虞，且其於本院
      審理時已與告訴人成立和解，告訴人亦表示願原諒被告，
      故本院認為所宣告之刑以暫不執行為當，爰併予宣告緩刑
      年，以勵自新。
  四、公訴意旨另以：被告乙○○為隱瞞身為萬世達公司負責人
      之事實，於92年10月8日在製作科達公司（甲方）與萬世
      達公司（乙方）簽立商品銷售合約保證書時，在乙方萬世
      達有限公司負責人欄以「丙○○」名義等不實事項，偽造
      此商品銷售合約保證書提交給科達公司，以欺瞞科達公司
      ，因認被告併犯刑法第216條、第210條之行使偽造私文書
      罪云云。經查：上開科達公司與萬世達公司訂立商品銷售
      合約保證書係被告著丁○○以打字方式繕打竣事後，並未
      蓋用雙方當事人印章（公司大小章）或由有權代表各該公
      司之人簽署，即由丁○○郵寄予科達公司，致使其陷於錯
      誤而出貨予萬世達公司等情，有該銷售合約保證書在卷可
      稽，亦經証人丁○○証述在案，有如前述，雖丁○○証述
      有在該銷售合約保証書蓋用萬世達公司及丙○○之印章，
      惟為被告所否認，且告訴人亦無法提出蓋有契約當事人印
      章之銷售合約保証書，是尚難認被告偽造該銷售合約保證
      書（私文書），即無行使偽造私文罪之可言，惟公訴人認
      此部分，與詐欺犯行有牽連犯之關係，乃裁判上一罪，爰
      不另為無罪之諭知。
據上論斷，應依刑事訴訟法第299條第1項前段、刑法第336條第2
項、第339條第1項、第2條第1項前段、修正前刑法第56條、第55
條、第74條第1款、修正前罰金罰鍰提高標準條例第1條前段，判
決如主文。
本案經檢察官於知慶到庭執行職務。
中    華    民    國    95    年    7     月    18    日
                  刑事第十二庭審判長法  官  李英豪
                                    法  官  曾正龍
                                    法  官  張永宏
以上正本證明與原本無異。
如不服本判決應於送達後10日內向本院提出上訴狀。
                                    書記官  謝韻華
中    華    民    國    95    年    7    月    19    日
附錄本案論罪科刑法條全文：
刑法第336條第2項
對於業務上所持有之物，犯前條第1項之罪者，處6月以上5年以
下有期徒刑，得併科3千元以下罰金。
刑法第339條第2項
（普通詐欺罪）
一意圖為自己或第三人不法之所有，以詐術使人將本人或第三人
  之物交付者，處5年以下有期徒刑、拘役或科或併科1千元以下
  罰金。
二以前項方法得財產上不法之利益或使第三人得之者，亦同。
三前二項之未遂犯罰之。


司法院資訊處製作；財團法人民間司法改革基金會備份。
